ACORDAO-COMPLETO-2486125

ACÓRDÃO 1995/2021 ATA 33/2021 - PLENÁRIO

VISTA, relatada e discutida esta representação autuada com objetivo de apurar possíveis irregularidades nas aquisições de aventais descartáveis por meio dos processos de compras SEI 6110.2020/0007070-3 e SEI 6110.2020/0007746-5, para atendimento de diversos hospitais localizados na cidade de São Paulo, conduzidas pela Autarquia Hospitalar Municipal de São Paulo - AHM-SP.
ACORDAM os Ministros do Tribunal de Contas da União, reunidos em sessão de Plenário, ante as razões expostas pelo Relator, e com fundamento nos art. 46 da Lei 8.443/1992 e nos arts 235 e 237, inciso VI e parágrafo único, do Regimento Interno, em:
9.1. conhecer da representação e considerá-la parcialmente procedente;
9.2. declarar a inidoneidade, pelo período de seis meses, das sociedades empresárias 18 Empreendimentos Eireli (CNPJ 17.956.873/0001-75) , Ramir Souza Pereira 39495183391 (CNPJ 31.564.213/0001-70) e CR Acrílicos - Indústria Comércio Importação e Exportação Ltda (58.731.514/0001-05) para participar de licitação que envolva recursos federais;
9.3. encaminhar cópia deste Acórdão à Controladoria-Geral do Município de São Paulo, ao Departamento da Polícia Federal, à Autoridade Hospitalar Municipal de São Paulo/SP e aos responsáveis, com a informação de que a íntegra do Relatório e do Voto que o fundamenta está disponível no endereço eletrônico www.tcu.gov.br/acordaos;
9.4. arquivar os autos.

Representação autuada para apurar possíveis irregularidades nas aquisições de aventais descartáveis.

Município de São Paulo/SP

3. Responsáveis: Cirúrgica Fernandes - Comércio de Materiais Cirúrgicos e Hospitalares - Sociedade Limitada (61.418.042/0001-31); CR Acrílicos - Indústria Comércio Importação e Exportação Ltda (58.731.514/0001-05); 18 Empreendimentos Eireli; Ramir Souza Pereira (XXX.951.833-XX)

13.1. Ministros presentes: Ana Arraes (Presidente), Walton Alencar Rodrigues, Augusto Nardes, Aroldo Cedraz, Raimundo Carreiro, Bruno Dantas, Vital do Rêgo e Jorge Oliveira (Relator).
13.2. Ministro-Substituto convocado: Marcos Bemquerer Costa.
13.3. Ministros-Substitutos presentes: André Luís de Carvalho e Weder de Oliveira.

JORGE OLIVEIRA

Adoto como relatório a instrução elaborada pela Secretaria de Controle Externo de Aquisições Logísticas (Selog) , aprovada pela instância superior daquela unidade técnica:
"Instrução de Análise de Oitiva
	A. Identificação do Processo

	TC Processo 027.994/2020-1
	Mérito (procedência parcial e declaração de inidoneidade) 

	Unidade Jurisdicionada
	Uasg

	Autarquia Hospitalar Municipal de São Paulo (AHM/SP) 
	Não se aplica

	Representante
	CNPJ
	Procuração

	Tribunal de Contas da União
	Não se aplica
	Não se aplica

	Objeto da Contratação

	Aquisição de aventais descartáveis impermeáveis, do tipo não estéril extragrande, e de aventais de
procedimento com barreira

	Procedimento de Contratação
	Modalidade
	Número do Certame

	Não se aplica
	Dispensa de licitação
	Não se aplica

	Modo de Disputa
	Tipo

	Não se aplica (dispensa de licitação) 
	Não se aplica

	Vigência
	Valor Contratado

	Procedimentos encerrados
	R$ 5.889.000,00 (Processo 6110.2020/0007070-3) e
R$ 5.250.000,00 (Processo 6110.2020/0007746-5) 

	Legislação que Rege o Certame

	Lei 13.979/2020 (Enfrentamento da Covid-19) 

	Suspenso por Medida Cautelar?
	Não

	Fase do Contrato

	Os procedimentos objeto dos processos SEI 6110.2020/0007070-3 e SEI 6110.2020/0007746-5 encontram-se concluídos, em vista da aquisição total dos itens e dos correspondentes pagamentos  (peça 27 e 28) .

	B. Histórico

	1.	Trata-se de representação visando a apurar possíveis irregularidades nas aquisições de aventais descartáveis por meio dos processos de compra SEI 6110.2020/0007070-3 e SEI 6110.2020/0007746-5, conduzidos pela Autarquia Municipal Hospitalar de São Paulo.
2.	Cabe esclarecer que os presentes autos foram constituídos por expressa determinação exarada pela Ministra Ana Arraes nos autos do TC Processo 016.867/2020-3, que contemplava acompanhamento das aquisições públicas voltadas ao enfrentamento da Covid-19, exceto as efetuadas pelo Ministério da Saúde, realizado a partir de informações captadas em Diário Oficial da União, Ouvidoria, editais e contratos publicados em sites de órgãos governamentais.
3.	Especificamente quanto ao assunto versado nestes autos, a Ministra-Relatora consignou o seguinte:
4.	A peça 112 contém relato sobre duas aquisições de aventais realizadas pela Autarquia Municipal Hospitalar de São Paulo junto às empresas 18 Empreendimentos Eireli e Cirúrgica Fernandes - Comercio de Materiais Cirúrgicos e Hospitalares Sociedade Limitada. Foram identificados diversos indícios de irregularidades em ambas as aquisições, entre os quais direcionamento da contratação, incapacidade da empresa contratada de fornecer o objeto, além de possível sobrepreço. Entendo caber, portanto, apuração das responsabilidades e do potencial prejuízo em processo específico.
Sobre os dois procedimentos de compra
4.	Conforme consta da primeira instrução (peça 14) , a Autarquia Hospitalar Municipal de São Paulo (AHM-SP) realizou dois procedimentos de dispensa de licitação fundados na Lei 19.979/2020, visando à aquisição de aventais descartáveis, que resultaram nas contratações discriminadas no quadro abaixo:
	Processo
	Produto
	Quant.
	Preço unitário
	Fornecedor

	6110.2020/0007070-3
	Avental impermeável
	302.000
	R$ 19,50
	18 Empreendimentos

	6110.2020/0007746-5
	Avental com barreira
	300.000
	R$ 17,50
	Cirúrgica Fernandes

5.	No que tange ao Processo 6110.2020/0007070-3, a disputa ocorreu entre as seguintes empresas (peça 14, p. 4) :
	Empresa
	CNPJ
	Preço unitário

	Cirúrgica Fernandes
	61.418.042/0001-31
	R$ 17,50

	18 Empreendimentos
	17.956.873/0001-75
	R$ 19,50

	RBW
	20.937.617/0001-45
	R$ 20,00

	Ramir
	31.564.213/0001-70
	R$ 38,50

	CR Acrílicos
	58.731.514/0001-05
	R$ 43,10

	Inca
	14.239.192/0001-06
	R$ 44,00

5.1.	Importante mencionar que, embora tenha cotado o menor preço, a empresa Cirúrgica Fernandes alegou não ter disponibilidade do produto. Assim, foi autorizada a contratação com a empresa 18 Empreendimentos Eireli.
6.	Com relação ao Processo 6110.2020/0007746-5, a disputa ocorreu entre as seguintes empresas (peça 14, p. 5) :
	Empresa
	CNPJ
	Preço unitário

	Cirúrgica Fernandes
	61.418.042/0001-31
	R$ 17,50

	18 Empreendimentos
	17.956.873/0001-75
	R$ 18,00

	Ramir
	31.564.213/0001-70
	R$ 27,60

	CR Acrílicos
	58.731.514/0001-05
	R$ 32,00

6.1.	No âmbito desse procedimento, foi contratada a empresa Cirúrgica Fernandes - Comércio de Materiais Cirúrgicos e Hospitalares Ltda.
Primeiro exame (peça 14) 
7.	Em sede de exame inicial (peça 14) , entendeu-se, preliminarmente, que a peça merecia ser conhecida, por preencher os requisitos de admissibilidade previstos nos arts. 235 e 237, inciso VI, ambos do Regimento Interno do TCU, e no art. 103, § 1º, da Resolução-TCU 259/2014.
8.	No que se refere à avaliação acerca do cabimento de medida cautelar, concluiu-se pela ausência do pressuposto do perigo da demora - uma vez que os contratos de aquisição do material médico já haviam sido assinados -, bem como pela configuração do requisito do perigo da demora reverso - em razão da necessidade do material médico para enfrentamento da pandemia da Covid19 (peça 14, p. 2-3) . Em relação à plausibilidade jurídica, vislumbraram-se indícios de sobrepreço e de direcionamento nas compras em questão (peça 14, p. 3) .
9.	Após historiar a sequência de atos praticados no âmbito das duas compras (peça 14, p. 3-6) , registrou-se o seguinte:
13.	Da análise comparativa levada a efeito pela Sec-SP entre as aquisições advindas do anterior Processo 6110.2020/0007070-3 e do atual Processo 6110.2020/0007746-5, foram constatados indícios de conluio entre as empresas participantes dos procedimentos de aquisição de aventais para enfrentamento da pandemia:
	a) desistência da empresa ofertante do menor preço;
	b) contratação da segunda menor proposta;
	c) as quatro empresas participantes da atual seleção (Processo 6110.2020/0007746-5) são as mesmas dentre as seis participantes da seleção anterior (Processo 6110.2020/0007070-3) .
14.	Concluiu a Sec-SP que comportamentos idênticos apresentados pelas empresas em ambas as ocasiões "podem indicar a existência de um prévio acerto entre elas, de modo a combinar preços, simular competitividade e dar aparência de legalidade aos procedimentos de cotação de preços realizados pela AHM" (TC Processo 016.867/2020-3) .
15.	Dessa análise comparativa entre as aquisições conduzidas por meio do anterior Processo 6110.2020/0007070-3 e o do atual Processo 6110.2020/0007746-5, associada a parâmetros de preços praticados em outras aquisições realizadas por entes da Administração Pública, a Sec-SP constatou indícios de sobrepreço na compra de aventais efetivadas pela AHM/SP.
10.	Quanto aos indícios de sobrepreço, pontuou-se o seguinte:
16.	No levantamento realizado pela Sec-SP, a partir da média de preços de produto idêntico em 24 aquisições realizadas entre 17/2/2020 e 19/6/2020 (TC Processo 016.867/2020-3) , foi possível estabelecer um parâmetro de preço de avental, no valor de R$ 11,99 por unidade, para fins de estimativa de sobrepreço nas aquisições conduzidas mediante os Processos 6110.2020/0007070-3 e 6110.2020/0007746-5:
 (...) 
17.	Dessarte, não é razoável admitir que, no enfrentamento da pandemia do coronavírus pelo Poder Público, ocorram aumentos abusivos de preços, assim considerados aqueles aumentos excessivamente superiores aos valores praticados pelo mercado e em outras compras realizadas no mesmo período por outros órgãos públicos. Entende-se que a mediana dos valores praticados nessas compras semelhantes constitui parâmetro objetivo e confiável para se aferir se houve superfaturamento em determinado caso concreto, como nas contratações em análise. 
18.	Nesse sentido, foram pesquisadas no Painel de Preços do Governo Federal outras aquisições realizadas com recursos federais, no período de 17/2/2020 a 19/6/2020, com a mesma especificação ou especificação semelhante aos aventais descartáveis adquiridos pela AHN/SP.
19.	Fundamentado na metodologia sugerida e, com base nas disposições contidas no § 1º, inciso II, do art. 210 do Regimento Interno deste Tribunal, é possível inferir, como demonstrado no quadro demonstrativo abaixo, que, nas aquisições de aventais realizadas pela AHM/SP, como observado nos Processos 6110.2020/0007070-3 e 6110.2020/0007746-5, houve indicação de sobrepreço equivalente a R$ 3.921.020,00:
11.	Com base nesses argumentos, apurou-se o suposto sobrepreço especificado na tabela abaixo reproduzida (peça 14, p. 7) :
Indício de sobrepreço - Processos 6110.2020/0007070-3 e 6110.2020/0007746-5
	Processo
	6110.2020/0007070-3
	6110.2020/0007746-5

	 (a) Quantidade
	302.000
	300.000

	 (b) Valor Unitário selecionado (R$) 
	19,50
	17,50

	 (c) Valor do Contrato (R$) 
	5.889.000,00
	5.250.000,00

	 (d) Parâmetro obtido pela Sec-SP 
	11,99
	11,99

	 (e) Valor, considerado o parâmetro (R$) .
	3.620.980
	3.597.000

	Sobrepreço (c - e) 
	2.268.020,00 (f) 
	1.653.000,00 (g) 

	Sobrepreço total (f + g) 
	3.921.020,00

12.	Adicionalmente, destacaram-se indícios de direcionamento nas compras, caracterizados por "vínculos entre as empresas participantes das aquisições".
13.	Feitas essas considerações preliminares, entendeu-se necessária a realização de oitiva e diligência a fim de se obterem, junto à Autarquia Hospitalar Municipal de São Paulo - AHM/SP, informações e documentos adicionais relativos aos procedimentos materializados nos autos dos Processos 6110.2020/0007070-3 e 6110.2020/0007746-5, com vistas à emissão de parecer conclusivo a respeito da matéria.
14.	Anuindo ao exame promovido, esta unidade técnica autorizou a realização das medidas saneadoras (peça 15) .
Segundo exame (peça 38) 
15.	Ao analisar as respostas, ressaltou-se, inicialmente, o seguinte (peça 38) :
a) que "os recursos utilizados na contratação eram efetivamente provenientes de transferências federais";
b) que os dois mencionados procedimentos de compra encontravam-se encerrados, e que os materiais haviam sido "entregues em suas totalidades com as características exigidas em termos de referência (peça 19) ";
c) que "foi realizada pesquisa de preços";
d) que, para o Processo 6110.2020/0007070-3, o critério para escolha da proposta vencedora (Cirúrgica Fernandes - Comércio de Materiais Cirúrgicos e Hospitalares Ltda.) "foi o fato de a referida empresa ter apresentado menor valor";
e) que, para o Processo 6110.2020/0007746-5, "o critério para escolha da empresa 18 Empreendimentos Eireli foi o fato de a empresa Cirúrgica Fernandes, com proposta de menor valor (peça 21) , alegar que não dispunha das quantidades especificadas para entrega"; e
f) que a Secretaria Municipal de Saúde enfatizou a "dificuldade para realização de pesquisa de preço durante a pandemia" e a recusa por parte de "potenciais fornecedores" à apresentação de proposta, bem como a solicitação de cancelamento de atas por parte de signatários.
16.	Ao tratar do Processo 6110.2020/0007746-5, asseverou-se o seguinte:
a) que, por meio de compra direta (emergencial) , foram adquiridas 300.000 unidades de "avental com barreira" da Cirúrgica Fernandes - Comércio de Materiais Cirúrgicos e Hospitalares Ltda., pelo preço unitário de R$ 17,50, perfazendo o valor total de R$ 5.250.000,00;
b) que, entre as participantes da cotação, a citada fornecedora era "a única empresa consolidada no ramo médico-hospitalar e com porte compatível ao objeto e valor da contratação";
c) que a empresa 18 Empreendimento Eireli (participante da cotação) não possuía "qualquer empregado registrado na Rais/Caged", não apresentando "nenhum fornecimento à Administração Pública anterior à pandemia", além de possuir "CNAE incompatível com o objeto da contratação"; e
d) que as empresas CR Acrílicos - Indústria Comércio Importação e Exportação Ltda. e Ramir Souza Pereira não possuíam "qualquer empregado registrado na Rais/Caged" e tinham "valor do capital social incompatível com o porte da contratação e CNAE incompatível com o objeto da contratação".
17.	Ao tratar do Processo 6110.2020/0007070-3, afirmou-se o seguinte:
a) que, por meio de compra direta (emergencial) , foram adquiridas 302.000 unidades de "avental impermeável" da empresa 18 Empreendimentos Eireli, pelo preço unitário de R$ 19,50, perfazendo o valor total de R$ 5.889.000,00;
b) que, embora tenha cotado o melhor preço unitário (R$ 17,50) , a empresa Cirúrgica Fernandes "não apresentou disponibilidade do produto para entrega";
c) que, entre as seis participantes da cotação, quatro delas não atuavam "no ramo médico-hospitalar;
d) que apenas as empresas Inca Tecnologia de Produtos e Serviços Eireli e Cirúrgica Fernandes - Comércio de Materiais Cirúrgicos e Hospitalares Sociedade Limitada estavam "consolidadas no ramo médico-hospitalar", tendo "porte compatível ao objeto e valor da contratação";
18.	Na sequência, avaliando os supostos vínculos entre as empresas participantes das cotações, consignou-se o seguinte:
22.	No acompanhamento realizado pelo Sec-SP, os cruzamentos de dados apontam a existência de vínculos entre as empresas participantes das propostas de preços para as contratações em questão. 
23.	A empresa 18 Empreendimentos Eireli tem como responsável Flavius Cotait Ruggiero  (CPF XXX.832.128-XX) , que também já foi sócio-administrador da CR Acrílicos, irmão de Horácio Cotait Ruggiero, responsável pela CR Acrílicos (peça 35 e 37) . A 18 Empreendimentos tem ainda como nome fantasia a mesma razão social da outra empresa.
24.	Foi apurado que a empresa Ramir Souza Pereira 39495183391 apresentava o mesmo número de telefone da CR Acrílicos. No entanto em consulta a cadastros na Receita Federal, verifica-se que a empresa CR Acrílicos apresenta o mesmo número da empresa 18 Empreendimentos Eireli (peças 32 e 33) . 
25.	Além disso, constam do trabalho realizado pela Sec-SP, entre outros pontos, informações sobre conexões políticas de sócios das empresas participantes dos procedimentos para aquisição dos materiais hospitalares em questão e empresas com capital social incompatível com a contratação.
19.	Quanto ao suposto direcionamento das contratações, assinalou-se o seguinte:
26	Com relação ao possível direcionamento do certame, foi observado que, nas contratações em questão, com exceção das empresas Inca e RBW, as mesmas empresas concorreram em ambos os procedimentos. O comportamento das empresas foi o mesmo nos dois certames. As empresas Cirúrgica Fernandes e 18 Empreendimentos ofereceram valores próximos  (6110.2020/0007070-3: CF - 17,50 / 18 Emp. - 19,50; 6110.2020/0007746-5: CF - 17,50 / 18 Emp. - 18,00) . Por sua vez, as empresas CR Acrílicos e Ramir Souza Pereira apresentam preços bem superiores nas duas ocasiões (6110.2020/0007070-3: CR - 43,10 / Ramir - 38,50; 6110.2020/0007746-5: CR - 32,00 / Ramir - 27,60) .
27.	Consta ainda das conclusões do acompanhamento que as certidões das empresas com vínculos identificados (18, CR e Ramir) foram todas emitidas sequencialmente na mesma data e em horários próximos. Além disso, foi observado que certidões foram anexadas após a apresentação de propostas.
28.	Cabe destacar a informação de que a empresa Cirúrgica Fernandes foi notificada pelo Procon de Mato Grosso do Sul devido à prática de preços abusivos sem justa causa.
20.	No que tange aos preços praticados, ponderou-se o seguinte:
29	Conforme mencionado no acompanhamento realizado pela Sec-SP, a situação atípica pela qual passa o mercado de aquisições de produtos médicos e correlatos dificulta a comparação com outras aquisições e tem tornado cada vez mais complexa e custosa a atividade de aferição de eventual sobrepreço/superfaturamento nas despesas relacionadas à pandemia de Covid-19. Entretanto, foi feito levantamento de preços praticados em que foram selecionadas as aquisições de avental que apresentavam ao menos uma característica em comum com a especificação do avental adquirido junto à Cirúrgica Fernandes.
30.	Verificou-se que o fato da Cirúrgica Fernandes, empresa consolidada no ramo médico-hospitalar, ter oferecido exatamente o mesmo preço (R$ 17,50) para os aventais descartáveis, objeto do Processo 6110.2020/0007070-3 (CÓDIGO DE SUPRIMENTOS: 100980) e para os aventais de procedimento com barreira, objeto do Processo 6110.2020/0007746-5 (CÓDIGO DE SUPRIMENTOS: 100983) , itens semelhantes, mas de diferente codificação, demonstra que embora as especificações dos diversos tipos de aventais não sejam exatamente idênticas, há pouca variação no preço final dos produtos.
31.	Assim, foram utilizados dois painéis de acompanhamento das despesas de Covid para a realização da comparação de preços: o do Governo do Estado de São Paulo e o da Controladoria Geral da União - CGU (considerando apenas despesas realizadas no Estado de São Paulo) .
21.	Por fim, após sintetizar a manifestação da Autarquia Hospitalar Municipal de São Paulo sobre critérios para estimativa e aceitação de preço - à vista do valor apurado a partir dos dois mencionados painéis de acompanhamento das despesas relacionadas à Covid-19 -, concluiu-se pela "possível ocorrência de contratação antieconômica, considerando o vínculo entre as empresas que apresentaram propostas, a cotação de preços por empresas sem atuação no ramo médico-hospitalar e com CNAE incompatível com o objeto da contratação".
22.	Todavia, para fins de confirmação de ocorrência da irregularidade, sugeriu-se a realização de nova oitiva da AHM/SP, visando à obtenção de informações adicionais acerca das compras, em especial, sobre os critérios utilizados para selecionar fornecedores para a obtenção de referência de preços, as justificativas para cotação de preços com empresas sem atuação no ramo médico-hospitalar e os indícios de vínculos entre as empresas participantes na cotação de preços prévia para as contratações (18 Empreendimentos Eireli, Ramir Souza Pereira 39495183391 e CR Acrílicos - Indústria Comércio Importação e Exportação Ltda.) .
23.	Anuindo ao exame promovido, esta unidade técnica autorizou a realização da medida saneadora (peça 39) .
Terceiro exame (peça 116) 
24.	Ao promover a análise das respostas apresentadas em atendimento à oitiva (peça 116, p. 5) , registrouse, inicialmente, que, no que concerne aos critérios utilizados para selecionar fornecedores para a obtenção de referência de preços, a AHM/SP buscara "convocar o máximo de empresas, entre fornecedoras habituais e eventuais, dada a escassez de produtos decorrente da pandemia", amparando-se no art. 4º, caput e § 1º, da Lei 13.979/2020. Assim, acolheram-se os argumentos apresentados.
25.	Quanto à cotação de preços, consignou-se que, embora contemplasse valores praticados no Estado de São Paulo, o preço estimado pela SecSP (de R$ 11,99) apresentava "algumas inconformidades" que impediam "a adequada comparação com as compras realizadas pela AHM/SP" (peça 116, p. 7) , como se vê no trecho abaixo reproduzido (com grifos acrescidos ao original) :
	a) a estimativa considera compras efetuadas entre fevereiro e junho de 2020; devese ressaltar que em fevereiro a epidemia ainda não havia chegado ao Brasil em nível que gerasse a adoção de medidas pelos entes públicos, apesar de a Lei 13.979/2020 ter sido aprovada em 6/2/2020, a primeira morte veio a ocorrer em 17/3/2020 e o comércio em algumas capitais, como São Paulo e Rio de Janeiro, fechou a partir de 24/3/2020; desse modo, aquisições realizadas em fevereiro distorcem a média dos preços adquiridos no auge do primeiro pico da pandemia, que ocorreu em abril/maio; apenas a título de exemplo, a máscara que custava R$ 0,10 em fevereiro de 2020 passou para R$ 3,90 em abril de 2020, conforme notícia relativa ao município de Belo Horizonte/MG (peça 115) ;
	b) a estimativa não considera a especificação completa do avental, tendo sido utilizada a mesma para os dois aventais (Processos 6110.2020/0007070-3 e 6110.2020/0007746-5) que possuíam características diferentes; e
	c) a estimativa não considera os quantitativos adquiridos; normalmente, a aquisição de grandes quantidades se traduz em ganho de escala e menores preços; no entanto, no contexto de falta de insumos que ocorria à época (abril/2020) , a aquisição de grandes quantidades de EPIs apenas dificultava a aquisição, na medida em que poucos fornecedores tinham como atender ao pedido.
25.1.	Além desses argumentos, destacou-se não ser possível desconsiderar o caráter emergencial da aquisição no contexto à época, em que havia denúncias de profissionais trabalhando sem EPIs (peça 116, p. 7) .
25.2.	Outro ponto suscitado foi a pesquisa realizada pela PMSP no Painel de Preços do Governo Federal, na qual se relacionaram duas compras realizadas no Estado de São Paulo, no período de abril de 2020, para aquisição de aventais impermeáveis pelo valor médio de R$ 25,32, ou seja, superior aos valores praticados nos dois procedimentos realizados pela AHMSP  (peça 116, p. 8) .
25.3.	Ademais, acrescentou-se que a sociedade empresária Cirúrgica Fernandes havia apresentado notas fiscais de aquisição dos aventais que evidenciavam o custo unitário de R$ 13,50 e de R$ 12,00, sendo que, "sobre esse preço de aquisição, a empresa deve acrescentar seus custos operacionais, impostos e lucro" (peça 116, p. 8) .
25.4.	Com base nessa reflexão, e avaliando que o preço praticado parecia razoável, acolheram-se os argumentos apresentados quanto a esse item da oitiva (peça 116, p. 8) .
26.	Já no que se refere à atuação da AHM-SP, após discriminar os diversos eventos ocorridos (convocações de dezenas de empresas e desclassificações de empresas) , bem como as dificuldades enfrentadas por aquela autarquia municipal no curso da aquisição objeto do Processo 6110.2020/0007070-3, entendeuse evidente que a AHM-SP havia tentado obter o maior número possível de cotações. Assim, concluiu-se pela inexistência de indícios de prática de atos "com o intuito de frustrar a competitividade da cotação emergencial" (peça 116, p. 10) . Assinalouse, inclusive, que a situação até poderia ter sido diferente "se somente as três empresas com supostas ligações tivessem ofertado seus produtos, o que, no entanto, não ocorreu".
27.	Quanto às empresas, considerou-se, com base nas informações constantes do Relatório de Análise de Polícia Judiciária 70 (peça 108) , haver "indícios de atuação conjunta" das sociedades 18 Empreendimentos Eireli, Ramir Souza Pereira 39495183391 e CR Acrílicos - Indústria Comércio Importação e Exportação Ltda., conforme exposto no trecho abaixo transcrito, com grifos do original (peça 116, p. 10-11) :
2.2. 18empreendimentos@gmail.com (18 EMPREENDIMENTOS EIRELI) 
2.2.1. Objetivo: Encontrar indícios que corroborem a ligação entre FLAVIUS e RAMIR; indícios de acordo entre eles e MARISA BREGUÊS; bem como comunicação atípica entre eles e servidores da AHM.
2.2.2. Resultado: No dia 27/04/2020, logo após pedido de compra direta da AHM, RAMIR encaminha e-mail para a empresa PITICAS (sac@piticas.com.br) , solicitando orçamento de aventais hidro-repelentes. RAMIR usa o e-mail da 18 Empreendimento para fazer o pedido e pede que a resposta seja encaminha a FLAVIUS via telefone 11 99329-45411.
 (...) 
Vale destacar que a empresa PITICAS não é especializada na produção vestimentas hospitalares. Em visita ao site da empresa é possível verificar que a PITICAS produz e vende vestuários, principalmente camisetas com a temática da cultura pop2.
A caixa tem registro de apenas 22 e-mails, com data inicial em 27/04/2020 e final em 01/06/2020. Os poucos registros encontrados, quase que exclusivamente, tratam do processo envolvendo a compra de aventais descartáveis pelo AHM. Não foi encontrado contato com MARISA BREGUÊS.
 (...) 
2.3. ramir.souza@gmail.com (RAMIR SOUZA PEREIRA) 
2.3.1. Objetivo: Encontrar indícios que corroborem a ligação entre FLAVIUS e RAMIR; indícios de acordo entre eles e MARISA BREGUÊS, bem como comunicação atípica entre eles e servidores da AHM.
2.3.2. Resultado: Três e-mails sem mensagem, contendo respectivamente as minutas dos orçamentos de aventais da RAMIR - ARTEFATOS, AC ACRÍLICOS e 18 EMPREENDIMENTOS. Todos enviados por RAMIR a FLAVIUS (flavius@acrpp.com.br) .
 (...) 
Neste e-mail indicado abaixo, RAMIR encaminha a FLAVIUS orçamento para confecção de placas de acrílico. O cabeçalho do documento apresenta o nome da 18 EMPREENDIMENTOS.
 (...) 
Semelhante à caixa de e-mails da 18 EMPREENDIMENTOS, a de RAMIR tem poucos registros; excluindo as propagandas tipo spam, restam 38 emails, entre 02/04/2020 e 14/05/2020. Também não foram encontradas mensagens endereçadas à MARISA BREGUÊS.
 (...) 
3. Considerações Finais
Nesse material, não foram encontrados elementos que apontam para conluio entre MARIA BREGUÊS e FLAVIUS/RAMIR em relação aos processos 6110.2020/000707-03 e 6110.2020/0007746-5. Também não encontramos comunicações atípicas entre M. BREGUÊS e servidores da AHM.
Não foram encontradas comunicações relevantes para a investigação de HORÁCIO COTAIT RUGGIERO, bem como de IZIS ZUMYARA MIRVANA D'AMICO.
Por outro lado, fica evidenciado o vínculo entre FLAVIUS COTAIT RUGGIERO e RAMIR SOUZA PEREIRA.
28.	Assim sendo, e afastando a hipótese de "prática de irregularidades por parte de servidores da AHM/SP", propôs-se a oitiva das citadas empresas, em vista da "possibilidade de aplicação de penalidade de declaração de inidoneidade", nos termos do art. 46 da Lei 8.443/1992 (peça 116, p. 11) .
29.	Anuindo ao exame promovido, esta unidade técnica autorizou a realização da nova medida saneadora (peça 117) .
30.	Em cumprimento, foram expedidos, inicialmente, os Ofícios 7798/2021-TCU/Seproc, 7797/2021-TCU/Seproc e 7795/2021-TCU/Seproc, dirigidos, respectivamente, às sociedades CR Acrílicos - Indústria Comércio Importação e Exportação Ltda., Ramir Souza Pereira 39495183391 e 18 Empreendimentos Eireli (peças 121, 122 e 123) .
31.	A ciência dos Ofícios 7797/2021-TCU/Seproc e 7795/2021-TCU/Seproc ocorreu, para ambos, em 8/3/2021 (peças 124 e 125) .
32.	Contudo, não se logrou êxito com o Ofício 7798/2021-TCU/Seproc (peça 126) , remetido à CR Acrílicos - Indústria Comércio Importação e Exportação Ltda.
33.	Assim, conforme esclarecido em despacho da Seproc (peça 127) , optou-se pelo envio de outros 8 expedientes (peça 128 a 135) , direcionados a endereços vinculados ao administrador daquela sociedade (Sr. Horácio Cotait Ruggiero) . Em relação a essas comunicações, constam dos autos duas ciências, relacionadas ao Ofício 12612/2021-TCU/Seproc e ao Ofício 12618/2021-TCU/Seproc  (peças 139 e 141) .
34.	Em resposta, foram recebidas manifestações da sociedade 18 Empreendimentos Eireli, referente ao Ofício 7795/2021-TCU/Seproc (peça 140) , e do Sr. Horácio Cotait Ruggiero, relativa ao Ofício 12612/2021-TCU/Seproc (peças 147 e 148) .
35.	Conforme despacho da Seproc (peça 151) , a sociedade empresária Ramir Souza Pereira 39495183391 não apresentou resposta à oitiva.

	C. Histórico de Comunicações

	Despacho do Diretor
	Peça 117
	1/3/2021

	Ofícios Encaminhados pelo TCU

	À empresa 18 Empreendimentos Eireli
	Ofício 7795/2021-TCU/Seproc (peça 123) 

	À empresa Ramir Souza Pereira 39495183391
	Ofício 7797/2021-TCU/Seproc (peça 122) 

	À empresa CR Acrílicos - Indústria Comércio Importação e Exportação Ltda., no endereço do seu administrador
	Ofícios 7798/2021-TCU/Seproc (peça 126) , 12612/2021-TCU/Seproc e 12618/2021-TCU/Seproc, entre outros (peças 128 a 135) 

	D. Documentos Apresentados em Resposta à Oitiva

	Pela Sociedade 18 Empreendimentos Eireli

	Manifestação subscrita por representante legal da sociedade (peça 140) 

	Pela Sociedade CR Acrílicos - Indústria Comércio Importação e Exportação Ltda.

	Manifestações, de teor idêntico, subscritas por representante legal do administrador da sociedade  (peças 147 e 148) 

	Pela Sociedade Ramir Souza Pereira 39495183391

	Não apresentou resposta, conforme despacho da Seproc (peça 151) 

	E. Exame Técnico

	Item 8.2: realizar, nos termos do art. 250, V, do Regimento Interno/TCU, a oitiva das sociedades empresárias 18 Empreendimentos Eireli (CNPJ 17.956.873/0001-75) , Ramir Souza Pereira 39495183391 (CNPJ 31.564.213/0001-70) e CR Acrílicos - Indústria Comércio Importação e Exportação Ltda. (CNPJ 58.731.514/0001-05) para, no prazo de quinze dias, manifestarem-se, caso queiram, sobre os fatos apontados no Relatório de Análise de Polícia Judiciária 70, em especial no que tange à atuação de suas empresas, com possível colaboração, no âmbito dos Processos 6110.2020/0007070-3 e 6110.2020/0007746-5, promovidos pela Autoridade Hospitalar Municipal de São Paulo, alertando-as de que a decisão deste Tribunal poderá resultar na aplicação da penalidade prevista no art. 46 da Lei 8.443/1992; (peça 116, p. 12) 
Fundamento legal ou jurisprudencial: art. 46 da Lei 8.443/1992
Manifestação da sociedade empresária 18 Empreendimentos Eireli (peça 140) :
36.	Em resposta à oitiva, a sociedade empresária 18 Empreendimentos Eireli destacou, inicialmente, que o TCU havia acolhido os argumentos da AHM-SP relativamente à seleção de fornecedores para as compras sob exame, à referência de preços adotada e à participação de empresas sem atuação no segmento da saúde (peça 140, p. 1-3) .
37.	Ao tratar da sua participação nos processos de compra realizados pela AHM-SP, a sociedade informou o seguinte (peça 140, p. 3-6) :
a) que contribuiu com a Administração, que "se encontrava em situação crítica, de verdadeiro pré-colapso";
b) que "todos os grandes e habituais fornecedores abandonaram a Prefeitura à toda sorte de desabastecimento e caos na saúde";
c) que, a despeito dos "argumentos lançados no Ofício 7795/2021-TCU/Seproc" e dos "achados apresentados pela Delegacia de Repressão a Corrupção e Crimes Financeiros, a análise dos concorrentes e da disputa ocorrida nos dois processos emergenciais não deixa dúvida de que a aquisição logrou seu objetivo: foi célere, foi economicamente vantajosa e, ainda, foi oportuna, na medida em que um eventual fracasso do processo de contratação emergencial para a compra de aventais, colocaria a saúde municipal de São Paulo, de joelhos e de mãos atadas";
d) que "a empresa 18 EMPREENDIMENTOS não teve intenção de fraudar o processo ou beneficiar-se da situação crítica vivida pela AHM-SP";
e) que se "houvesse intenção de simular ou manipular a competição, o preço da Requerente seria muito superior ao preço, por exemplo, que foi ofertado por um 'gigante' e habitual fornecedor do segmento da saúde, que é a empresa CIRÚRGICA FERNANDES";
f) que "o preço da empresa 18 EMPREENDIMENTOS não ficou muito superior";
g) que "a empresa só não logrou alcançar o valor de R$ 17,50 (da CIRÚRGICA FERNANDES) , em face da sua diminuta capacidade operacional e financeira";
h) que, mesmo praticando o preço de R$ 19,50, a empresa "conseguiu entregar as 302.000 unidades contratadas pela Prefeitura";
i) que, nas peças indicadas pelo TCU, não há qualquer documento que revele "o contato das empresas 18 EMPREENDIMENTOS, CR ACRÍCILICOS e CIRÚRGICA FERNANDES";
j) que a Requerente "nunca teve ou mesmo tentou alguma combinação com as empresas CIRÚRGICA FERNANDES, CR ACRÍLIOS e RAMIR";
k) que, em relação à CIRÚRGICA FERNANDES, "sequer conhece os dirigentes e sabe que esta empresa dispõe de um rígido programa de compliance e segue normas de governança corporativa";
l) que o Sr. FLAVIUS [sócio da 18 EMPREENDIMENTOS] e o Sr. HORÁCIO [sócio da empresa CR ACRÍLIOS] já há algum tempo se desentenderam e se tornaram distantes, possuindo um único ponto em comum: sua mãe;
m) que, portanto, o contato entre os Srs. HORÁCIO e FLAVIUS ficou limitado a raros momentos para tratar de assuntos relacionados aos cuidados com a mãe;
n) que, no que tange à empresa RAMIR, "embora conheça o sócio da empresa", "não ofereceu e não solicitou vantagem alguma";
o) que a participação da empresa RAMIR "foi absolutamente neutra, pois não influenciou o resultado das contratações emergenciais";
p) que o Município de São Paulo havia informado que a participação das empresas CR ACRÍLICOS e RAMIR não interferiu negativamente na aquisição;
q) que a participação das empresas 18 EMPREENDIMENTOS, CR ACRÍLICOS e RAMIR não impediu que a AHM-SP pudesse adquirir produtos dentro do preço de mercado";
r) que, "apesar de haver essa suposta relação entre três das seis empresas que responderam à segunda convocação, não há indícios de que tais atos tenham sido praticados com o intuito de frustrar a competitividade da cotação emergencial";
s) que foi um "processo legítimo de competição", com um resultado economicamente vantajoso, sobretudo "em face do iminente colapso em que se via a AHM/SP, praticamente sem estoque de EPIs";
t) que o preço ofertado pela Requerente, e aceito pela Administração, "mostrava-se adequado e compatível com o momento"; e
u) que, ainda que houvesse alguma tentativa de restringir a disputa por parte de algum competidor, "tal intento não conseguiria produzir vantagem alguma, pois outras empresas também participaram e ofertaram preços vantajosos ao poder público".
38.	Em seguida, ao abordar a "conjuntura dos fatos", e a sua participação juntamente com a sociedade RAMIR, a sociedade 18 EMPREENDIMENTOS esclarece o seguinte:
a) que, à época da contratação - abril de 2020 -, "o país experimentava o auge da crise sanitária no ano, com o rápido crescimento do número de pessoas infectadas pelo COVID-19";
b) que o "consumo de materiais médico-hospitalares era abundante e imediato, destroçando qualquer planejamento da área de suprimentos", o que "provocou uma situação de pânico e iminente colapso";
c) que, nessa época, "máscaras e aventais se tornaram preciosidades em face do desabastecimento causado pela alta demanda e indisponibilidade do mercado";
d) que a "demanda era tão crítica e desesperada, que a ANVISA liberou a exigência de Autorização de Funcionamento de Empresa (AFE) para as empresas fabricantes desses produtos, admitindo que qualquer confecção ou produção têxtil - desvinculada da área sanitária - produzisse tais insumos" [v. Resoluções RDC 356/2020 e 379/2020];
e) que, "dentro desse cenário de guerra e de absoluta histeria, qualquer pessoa se viu na condição de produzir peças de avental ou máscaras e fornecê-los à saúde pública";
f) que a Requerente "percebeu que poderia fornecer vários tipos de produto, pois possuía capacidade para produzir esse material, ainda que de forma terceirizada e, também, porque a ANVISA havia flexibilizado as normas para fabricação de produtos médicos";
g) que, nessa época, "a AHM-SP estava recepcionando qualquer empresa que oferecesse proposta e pudesse fornecer materiais médico hospitalares";
h) que o Sr. RAMIR "trabalhou por um bom tempo para a empresa CR Acrílicos", quando o Sr. FLAVIUS ainda fazia parte do quadro societário;
i) que, posteriormente, o Sr. RAMIR veio a trabalhar para o Sr. FLAVIUS, assessorando a parte de TI na empresa 18 EMPREENDIMENTOS;
j) que o Sr. RAMIR "resolvia todos os problemas de informática e tinha acesso a todas as informações eletrônicas da empresa 18 EMPREENDIMENTOS, como arquivos e e-mails;
k) que é possível que o Sr. RAMIR, ao observar a movimentação da empresa em tratativas com a Prefeitura de São Paulo, tenha tomado conhecimento das aquisições emergenciais, interessando-se em fornecer, mesmo porque o Sr. RAMIR "nunca escondeu sua origem laboral no ramo têxtil e de artesanato", sendo que "a produção de aventais tem relação com o segmento têxtil";
l) que, em razão da relação profissional de longa duração com o Sr. FLAVIUS - quase 20 anos - e tendo em vista as frequentes visitas para resolver problemas de informática, o Sr. RAMIR "chegou a deixar documentos, mochila e seu próprio notebook na empresa 18 EMPREENDIMENTOS";
m) que, por isso, "não causou estranheza o fato de a investigação desempenhada pela Delegacia de Repressão a Corrupção e Crimes Financeiros encontrar algum documento" do Sr. RAMIR na empresa 18 EMPREENDIMENTOS;
n) que, nada obstante, o Sr. FLAVIUS desconhecia o fato de que o Sr. RAMIR havia informado o telefone da empresa 18 EMPREENDIMENTOS para o cadastro no CNPJ de sua empresa;
o) que, sabendo do negócio que a empresa 18 EMPREENDIMENTOS intencionava entabular com a Prefeitura de São Paulo - pois o Sr. FLAVIUS falava ao telefone e enviava emails -, o Sr. RAMIR provavelmente "ouviu alguma dessas conversas ou tomou conhecimento pelos e-mails enviados por FLAVIUS" e, por conseguinte, tentou participar do processo;
p) que, certamente, o Sr. RAMIR "viu uma oportunidade de participar do emergencial, ser contratado, e ganhar algum dinheiro";
q) que, contudo, a empresa 18 EMPREENDIMENTOS assegura que não agiu em combinação com nenhuma das empresas participantes dos processos de contratação emergencial;
r) que, tampouco, houve tentativa de simulação de competitividade; e
s) que, "mesmo sem qualquer intenção de burla ou de fraude", "a participação da empresa RAMIR não interferiu negativamente no processo de escolha da proposta mais vantajosa".
Manifestação da sociedade empresária CR Acrílicos - Indústria Comércio Importação e Exportação Ltda. (peça 147 e 148) :
39.	Em resposta à oitiva, a sociedade empresária CR Acrílicos - Indústria Comércio Importação e Exportação Ltda., por intermédio de seu administrador, alegou, em resumo, o seguinte  (peças 147 e 148) :
a) que "nega qualquer participação em ação ilegal referida ao longo de todo o processo que lhe diga respeito";
b) que, no ambiente do hospital, "tomou conhecimento da necessidade de compra de aventais que é objeto deste processo";
c) que, por meio de sua empresa, "fez sua proposta de fornecimento, sem qualquer combinação de preço com qualquer empresa (mais de 50 empresas foram convidadas para participar do processo de compra) ;
d) que o irmão do requerido, Sr. FLAVIUS, "também tinha um outro projeto, para fornecimento de oxigênio para pacientes", que "nada tem em comum com o do requerido";
e) que, "como o requerido é empresário e não pode parar de trabalhar, é comum a contratação de documentista para tirar nos sites de todos os órgãos públicos exigidos pelo certame as certidões negativas e preparar toda a documentação da empresa";
f) que "a única conexão que houve foi a contratação do mesmo documentista";
g) que essa é a razão para os documentos apresentarem datas de expedição próximas;
h) que as datas dos documentos são próximas também porque a decisão da compra era iminente, não havendo semanas de prazo;
i) que a combinação de preço é impossível, em vista de terem sido chamadas (por edital, telefone e e-mail) mais de 50 empresas para participaram do certame em questão;
j) que haveria, sim, problema se a Administração houvesse convidado apenas os Srs. FLAVIUS, RAMIR e HORÁCIO, ou conduzido o edital para que somente estas empresas tivessem condições de participar;
k) que o requerido ofertou seu menor preço, tendo em conta as condições comerciais de produção, transporte, recolhimento de impostos, etc.;
l) que não há prova de que o requerido podia ofertar uma preço menor, mas combinou ofertar um preço maior, apenas para que determinada empresa ganhasse o certame, na medida em que o requerido não tem qualquer informação da administração de quantas empresas estão concorrendo e muito menos os seus preços; e
m) que após enviar sua proposta, e saber que não havia ganhado, o requerido de nada mais participou ou teve conhecimento, bem como não recebeu qualquer vantagem do ganhador da licitação.
Análise:
40.	Conforme se verifica a partir dos exames precedentes - em especial aquele consignado na primeira instrução (peça 14) -, a presente ação de controle foi instaurada objetivando a apuração de três supostas ocorrências relacionadas às compras realizadas pela Autarquia Municipal Hospitalar de São Paulo e documentadas nos autos dos Processos 6110.2020/0007070-3 e 6110.2020/0007746-5, a saber:
a) possível superfaturamento, em vista de os preços praticados serem superiores ao parâmetro definido pela Sec-SP (R$ 11,99) com base em outras aquisições;
b) possível direcionamento da contratação, em vista da participação no certame de empresas supostamente vinculadas; e
c) possível conluio entre as empresas participantes dos procedimentos, ante as circunstâncias apontadas pela Sec-SP (peça 112 do TC Processo 016.867/2020-3) , detalhadas mais adiante, por ocasião da análise dessa questão.
41.	Em relação à questão dos valores praticados nas compras dos aventais, vale ressaltar novamente que, no âmbito do último exame (peça 116, p. 6-8) , foram acolhidas as razões apresentadas pela AHM-SP, não se perfilhando, portanto, o raciocínio desenvolvido pela Sec-SP para fins de identificação do preço a ser tomado como base para a comparação com aqueles registrados nas aquisições sob exame e, consequentemente, para a configuração de superfaturamento.
42.	No que tange ao cogitado direcionamento das contratações, como igualmente ressaltado na introdução, a análise promovida na instrução anterior concluiu pela inexistência de indícios de prática de atos "com o intuito de frustrar a competitividade da cotação emergencial", não se vislumbrando "evidência de prática de irregularidades por parte de servidores da AHM/SP"  (peça 116, p. 10-11) .
43.	Portanto, restou pendente de exame tão somente a suspeita de conluio - no âmbito dos dois procedimentos - entre as seguintes empresas: 18 Empreendimentos Eireli, Ramir Souza Pereira 39495183391 e CR Acrílicos - Indústria Comércio Importação e Exportação Ltda., doravante designadas, respectivamente, por 18 EMPREENDIMENTOS, RAMIR e CR ACRÍLICOS.
43.1.	Quanto a esse ponto, antes de passar ao exame, vale, inicialmente, resgatar os indícios, suscitados pela Sec-SP, de possível conluio entre as empresas participantes dos procedimentos  (peça 112 do TC Processo 016.867/2020-3) . Em apertada síntese, são esses:
a) participação de quatro empresas comuns em ambos os certames (CIRÚRGICA FERNANDES, 18 EMPREENDIMENTOS, RAMIR e CR ACRÍLICOS) ;
b) alegação pela CIRÚRGICA FERNANDES - ofertante do menor preço na aquisição objeto do Processo 6110.2020/0007070-3 -, de indisponibilidade do produto, ensejando a consequente contratação da 18 EMPREENDIMENTOS, ofertante da segunda menor proposta;
c) não atuação das empresas 18 EMPREENDIMENTOS, RAMIR e CR ACRÍLICOS no ramo médico-hospitalar;
d) competição restrita às empresas CIRÚRGICA FERNANDES e 18 EMPREENDIMENTOS, com propostas de valores aproximados, uma vez que as empresas CR ACRÍLICOS e RAMIR ofertaram preços, no mínimo, 100% superiores aos cotados pela 18 EMPREENDIMENTOS;
e) ausência, na Rais/Caged, de registro de empregados vinculados às empresas 18 EMPREENDIMENTOS, CR ACRÍLICOS e RAMIR;
f) incompatibilidade, no caso das empresas CR ACRÍLICOS e RAMIR, do valor do capital social com o porte da contratação;
g) incompatibilidade do CNAE das empresas 18 EMPREENDIMENTOS, CR ACRÍLICOS e RAMIR com o objeto da contratação;
h) vínculo entre a empresa 18 EMPREENDIMENTOS e a CR ACRÍLICOS, uma vez que o Sr. Flavius Cotait Ruggiero é responsável pela primeira e foi administrador da segunda, além de ser irmão de Horácio Cotait Ruggiero, responsável pela CR ACRÍLICOS;
i) coincidência entre o nome fantasia da 18 EMPREENDIMENTOS e a razão social da CR ACRÍLICOS;
j) coincidência, no cadastro da Receita Federal, entre o número de telefone da empresa 18 EMPREENDIMENTOS e da CR ACRÍLICOS; e
k) emissão, na mesma data e em horários próximos, das certidões relativas às empresas 18 EMPREENDIMENTOS, CR ACRÍLICOS e RAMIR.
43.2.	Cabe, também, lembrar as informações prestadas pela Polícia Federal (peça 108) , que subsidiaram, na instrução anterior (peça 116, p. 10-11) , a emissão de opinião no sentido de haver "indícios de atuação conjunta" das sociedades 18 EMPREENDIMENTOS, RAMIR e CR ACRÍLICOS.
43.3.	De fato, no Relatório de Análise de Polícia Judiciária 70, elaborado pelo Departamento de Polícia Federal (peça 108) , constam descritos atos concretos que evidenciam conexão entre dois dos investigados: o Sr. Ramir Souza Pereira (responsável pela empresa RAMIR) e o Sr. Flavius Cotait Ruggiero (sócio da empresa 18 EMPREENDIMENTOS) , como se vê no trecho abaixo reproduzido:
2.2. 18empreendimentos@gmail.com (18 EMPREENDIMENTOS EIRELI) 
2.2.1. Objetivo: Encontrar indícios que corroborem a ligação entre FLAVIUS e RAMIR; indícios de acordo entre eles e MARISA BREGUÊS; bem como comunicação atípica entre eles e servidores da AHM.
2.2.2. Resultado: No dia 27/04/2020, logo após pedido de compra direta da AHM, RAMIR encaminha e-mail para a empresa PITICAS (sac@piticas.com.br) , solicitando orçamento de aventais hidro-repelentes. RAMIR usa o e-mail da 18 Empreendimento para fazer o pedido e pede que a resposta seja encaminha a FLAVIUS via telefone 11 99329-45411.
 (...) 
A caixa tem registro de apenas 22 e-mails, com data inicial em 27/04/2020 e final em 01/06/2020. Os poucos registros encontrados, quase que exclusivamente, tratam do processo envolvendo a compra de aventais descartáveis pelo AHM. Não foi encontrado contato com MARISA BREGUÊS.
 (...) 
2.3. ramir.souza@gmail.com (RAMIR SOUZA PEREIRA) 
2.3.1. Objetivo: Encontrar indícios que corroborem a ligação entre FLAVIUS e RAMIR; indícios de acordo entre eles e MARISA BREGUÊS, bem como comunicação atípica entre eles e servidores da AHM.
2.3.2. Resultado: Três e-mails sem mensagem, contendo respectivamente as minutas dos orçamentos de aventais da RAMIR - ARTEFATOS, AC ACRÍLICOS e 18 EMPREENDIMENTOS. Todos enviados por RAMIR a FLAVIUS (flavius@acrpp.com.br) .
 (...) 
Neste e-mail indicado abaixo, RAMIR encaminha a FLAVIUS orçamento para confecção de placas de acrílico. O cabeçalho do documento apresenta o nome da 18 EMPREENDIMENTOS.
 (...) 
Semelhante à caixa de e-mails da 18 EMPREENDIMENTOS, a de RAMIR tem poucos registros; excluindo as propagandas tipo spam, restam 38 e-mails, entre 02/04/2020 e 14/05/2020. Também não foram encontradas mensagens endereçadas à MARISA BREGUÊS.
 (...) 
3. Considerações Finais
Nesse material, não foram encontrados elementos que apontam para conluio entre MARIA BREGUÊS e FLAVIUS/RAMIR em relação aos processos 6110.2020/000707-03 e 6110.2020/0007746-5. Também não encontramos comunicações atípicas entre M. BREGUÊS e servidores da AHM.
Não foram encontradas comunicações relevantes para a investigação de HORÁCIO COTAIT RUGGIERO, bem como de IZIS ZUMYARA MIRVANA D'AMICO.
Por outro lado, fica evidenciado o vínculo entre FLAVIUS COTAIT RUGGIERO e RAMIR SOUZA PEREIRA.
44.	Em síntese, a 18 EMPREENDIMENTOS alegou, em sua defesa, o seguinte:
a) que, além de a atuação da AHM-SP ter sido avaliada como adequada pelo TCU, os procedimentos atingiram um fim satisfatório, inclusive no que diz respeito aos valores praticados;
b) que nunca houve intenção de fraudar as aquisições em exame, ou estabelecer combinação com as demais participantes;
c) que ofertou preço próximo ao cotado pela empresa de porte CIRÚRGICA FERNANDES (fornecedora habitual do segmento de saúde) , conseguindo entregar as 302.000 unidades contratadas;
d) que o preço ofertado era adequado e compatível com o momento particular (auge da crise sanitária no ano e desabastecimento do setor de produtos médicos) ;
e) que não tem contato com a CIRÚRGICA FERNANDES;
f) que, embora a CR ACRÍLIOS tenha como sócio o seu irmão, ambos se distanciaram, em razão de desentendimento anterior;
g) que, mesmo conhecendo o Sr. Ramir Souza Pereira (sócio da RAMIR) , não ofereceu e não solicitou vantagem alguma a ele;
h) que a participação da empresa RAMIR não influenciou o resultado das contratações;
i) que o Sr. Ramir Souza Pereira chegou a trabalhar para a 18 EMPREENDIMENTOS, na área de TI, tendo acesso, portanto, a todas as informações eletrônicas da empresa (arquivos e emails) ;
j) que, assim, o Sr. Ramir Souza Pereira pode ter tomado conhecimento das aquisições emergenciais, interessando-se em também fornecer o material; e
k) que desconhecia o fato de o Sr. Ramir Souza Pereira ter informado o telefone da empresa 18 EMPREENDIMENTOS para o cadastro de sua empresa no CNPJ.
45.	Nesse ponto, cabe tecer breves considerações acerca dos pressupostos para configuração da fraude em licitação.
46.	Conforme ensina Marçal Justen Filho (in Comentários à Lei de Licitações e Contratos Administrativos: Lei 8.666/1993, 14ª ed. rev., atual. e ampl., São Paulo: Thomson Reuters Brasil, 2019, p. 1549) , a modalidade associada ao tipo "fraudar", prevista no art. 90 da Lei 8.666/1993, envolve conduta ardilosa com o fito de frustrar a competição, mediante ajuste ou combinação entre concorrentes em um dado certame para alcançar a vitória de um deles. Ademais, ressalva não ser necessário que o ato acertado entre os licitantes comprometa a eficácia total da licitação, bastando que alguns dos aspectos do certame sejam atingidos.
47.	Na sequência, o citado doutrinador explica que, para o referido tipo, é exigida demonstração do dolo específico, eis que é indispensável a intenção de obter (para si ou para outrem) vantagem, consistente na adjudicação do objeto licitado.
48.	Como é sabido, são formas clássicas dessa espécie de ato ilegal a apresentação de documentos falsos/inidôneos ou a tentativa de uso indevido do benefício estabelecido no art. 47 da Lei Complementar 123/2006. Tais práticas são sancionadas de modo recorrente pelo TCU, com amparo em jurisprudência consolidada, tais como se observa nos enunciados relativos aos Acórdão 3097/2020-TCU-Plenário (Relator Ministro Weder de Oliveira) , Acórdão 233/2021-TCU-Plenário (Relator Raimundo Carreiro) e Acórdão 1173/2012-TCU-Plenário (Relator José Mucio Monteiro) .
49.	Voltando ao instituto da fraude, pode-se afirmar, portanto, que embora não seja necessária a produção do resultado pretendido (por se tratar de crime formal ou de consumação antecipada) , a irregularidade descrita no art. 90 da Lei 8.666/1993 demanda, para ser devidamente caracterizada, a comprovação da intenção (dolo específico) , ou seja, uma conduta inequivocamente voltada à busca pela vantagem ilícita, ou, em outras palavras, a demonstração da efetiva prática de atos que revelem o propósito de fraudar.
50.	Perfilhando o raciocínio acima exposto, este Tribunal de Contas já se manifestou, como se observa nos enunciados abaixo citados, no sentido de ratificar a exigência de evidenciação da intenção de fraudar, com base em atos concretos plausíveis:
Acórdão 2908/2017-TCU-Plenário (Relator Ministro André de Carvalho) 
A caracterização de fraude à licitação não está associada ao seu resultado, ou seja, ao sucesso da empreitada. Configura, em analogia ao direito penal, ilícito de mera conduta, sendo suficiente a demonstração de o fraudador ter praticado simulação para conferir vantagem para si ou para outrem.
Acórdão 2803/2016-TCU-Plenário (Relator Ministro André de Carvalho) 
Não existe vedação legal à participação, no mesmo certame licitatório, de empresas do mesmo grupo econômico ou com sócios em relação de parentesco, embora tal situação possa acarretar quebra de isonomia entre as licitantes. A demonstração de fraude à licitação exige a evidenciação do nexo causal entre a conduta das empresas com sócios em comum ou em relação de parentesco e a frustração dos princípios e dos objetivos da licitação.
Acórdão 2608/2011-TCU-Plenário (Relator Ministro Walton Alencar Rodrigues) 
A aplicação da sanção de declaração de inidoneidade por conta de fraude à licitação depende da efetiva comprovação desta.
Acórdão 3156/2016-TCU-Plenário (Relator Ministro Augusto Nardes) 
A conduta dolosa é elemento subjetivo indispensável à configuração de fraude à licitação, sendo requisito essencial para a aplicação da sanção de inidoneidade prevista no art. 46 da Lei 8.443/1992.
Acórdão 972/2012-TCU-Plenário (Relator Ministro Raimundo Carreiro) 
A participação de duas filiais de dada empresa em pregão eletrônico não configura, por si só, ilegalidade, especialmente quando as circunstâncias inerentes ao certame apontam no sentido de não ter havido intenção de frustrar seu caráter competitivo.
51.	Vale ressaltar, contudo, que, na falta de provas, admitem-se indícios dos atos fraudulentos, desde que sejam robustos, ou variados e convergentes:
Acórdão 2596/2012-TCU-Plenário (Relatora Ministra Ana Arraes) 
A confluência de indícios robustos que apontem no sentido de ter havido fraude a licitação justifica a declaração de inidoneidade das empresas que a praticaram. A aplicação de tal sanção independe da ocorrência de dano ao erário.
Acórdão 333/2015-TCU-Plenário (Relator Ministro Bruno Dantas) 
A prova indiciária, constituída por somatório de indícios que apontam na mesma direção, é suficiente para caracterizar fraude a licitação por meio de conluio de licitantes, não se exigindo prova técnica inequívoca para tanto.
Acórdão 720/2010-TCU-Plenário (Relator Ministro André de Carvalho) 
Indícios vários e concordantes são aptos a evidenciar a prática de fraude à licitação.
Acórdão 1732/2015-TCU-Plenário (Relator Ministro Marcos Bemquerer) 
A existência de indícios variados que convirjam no sentido de evidenciar ação combinada entre empresas e gestores públicos com o objetivo de frustrar certames licitatórios constituem prova suficiente para ensejar a punição dos envolvidos.
52.	Feitas essas ponderações, revela-se inquestionável a articulação entre as empresas 18 EMPREENDIMENTOS e RAMIR. A nosso ver, há, nos fatos documentados nestes autos, elementos suficientes e robustos para caracterizar uma estratégia de ajuste entre as duas sociedades, para fins de participação no certame em questão.
53.	Com efeito, ainda que se tomassem como circunstanciais os vínculos apontados pela Sec-SP, as mensagens eletrônicas identificadas pela Polícia Federal relevam um nítido padrão de condutas engendradas com vistas à participação conjunta das empresas 18 EMPREENDIMENTOS e RAMIR nos procedimentos realizados pela AHM-SP. A concertação entre os responsáveis pelas duas citadas empresas resta clara em duas ocorrências apontadas no relatório elaborado pela Delegacia de Repressão a Corrupção e Crimes Financeiros, a saber:
a) o envio de mensagem subscrita pelo sócio da RAMIR a partir da caixa de correio eletrônico da 18 EMPREENDIMENTOS, contendo solicitação de encaminhamento de reposta ao sócio desta última (peça 108, p. 6) ; e
b) o envio ao sócio da 18 EMPREENDIMENTOS, a partir da caixa do sócio da empresa RAMIR, de mensagens contendo minutas dos orçamentos de aventais associados às empresas RAMIR, AC ACRÍLICOS e 18 EMPREENDIMENTOS (peça 108, p. 7-8) .
54.	Assim, entendemos haver evidências bastantes no sentido de configurar, no que se refere à atuação das empresas 18 EMPREENDIMENTOS e RAMIR, a prática inaceitável descrita no art. 46 da Lei 8.443/1992, demandando, portanto, a devida repreensão por parte desta Corte de Contas.
Conclusão:
55.	Ante o exposto, e considerando a procedência parcial desta representação em vista das constatações acima, propomos seja declarada, nos termos do art. 46 da Lei 8.443/1992, a inidoneidade das sociedades empresárias 18 Empreendimentos Eireli  (CNPJ 17.956.873/0001-75) e Ramir Souza Pereira 39495183391 (CNPJ 31.564.213/0001-70) para fins de participação em licitações realizadas no âmbito da Administração Pública Federal, bem como em certames promovidos por órgãos e entidades estaduais, municipais ou do Distrito Federal cuja contratação seja custeada, total ou parcialmente, com recursos federais repassados por força de convênios ou instrumentos congêneres.
56.	Por fim, sugere-se seja encaminhada à Controladoria-Geral do Município de São Paulo e ao Departamento da Polícia Federal cópia da deliberação que vier a ser proferida, em vista das solicitações registradas nos autos dos processos TC Processo 028.091/2020-5 e TC Processo 013.435/2021-3 e TC Processo 033.235/2020-1, apensados a esta representação.

	F. Impacto dos Encaminhamentos Propostos

	Haverá impacto relevante na Unidade Jurisdicionada e/ou na sociedade, decorrente dos encaminhamentos propostos?
	Não

	G. Pedido de Ingresso aos Autos, de Informações/Vistas/Cópias, e de Sustentação Oral

	Há pedido do representante de ingresso aos autos?
	Não

	Há pedido de informações/vistas/cópia do processo?
	Não

	Há pedido de sustentação oral?
	Não

	H. Processos Conexos e Apensos

	Há processos conexos noticiando possíveis irregularidades na contratação ora em análise?
	Não

	Há processos apensos?
	Sim

	Número do TC
	TC Processo 028.091/2020-5 (SOLI) 
TC Processo 013.435/2021-3 (SOLI) 
TC Processo 033.235/2020-1 (SOLI) 

	I. Proposta de Encaminhamento

	57.	Em virtude do exposto, propõe-se:
57.1.	conhecer da representação, vez que satisfeitos os requisitos de admissibilidade constantes do arts. 235 e 237, inciso VI, ambos do Regimento Interno do TCU, conforme exame realizado na primeira instrução (peça 14) ;
57.2.	considerar esta representação, no mérito, como parcialmente procedente;
57.3.	declarar, nos termos do art. 46 da Lei 8.443/1992, a inidoneidade das sociedades empresárias 18 Empreendimentos Eireli (CNPJ 17.956.873/0001-75) e Ramir Souza Pereira 39495183391 (CNPJ 31.564.213/0001-70) para fins de participação em licitações realizadas no âmbito da Administração Pública Federal, bem como em certames promovidos por órgãos e entidades estaduais, municipais ou do Distrito Federal cuja contratação seja custeada, total ou parcialmente, com recursos federais repassados por força de convênios ou instrumentos congêneres;
57.4.	informar as mencionadas sociedades do acórdão que vier a ser proferido, destacando que o relatório e o voto que fundamentam a referida deliberação podem ser acessados por meio do endereço eletrônico www.tcu.gov.br/acordaos;
57.5.	encaminhar à Controladoria-Geral do Município de São Paulo, em vista das solicitações feitas por meio dos Ofícios 430/2020/CGM-G e 171/2021/CGM-G, cópia do acórdão que vier a ser proferido, destacando que o relatório e o voto que fundamentam a referida deliberação podem ser acessados por meio do endereço eletrônico www.tcu.gov.br/acordaos;
57.6.	encaminhar ao Departamento da Polícia Federal, em vista da solicitação feita por meio do Ofício 365967/2020-DELECOR/DRCOR/SR/PF/SP (ref. IPL 2020.0060707-SR/PF/SP) , cópia do acórdão que vier a ser proferido, destacando que o relatório e o voto que fundamentam a referida deliberação podem ser acessados por meio do endereço eletrônico www.tcu.gov.br/acordaos;
57.7.	fazer constar, na ata da sessão em que estes autos forem apreciados, nos termos do art. 8º da Resolução-TCU 315/2020, comunicação do relator ao colegiado no sentido de ordenar à Secretaria de Gestão de Processos deste Tribunal - Seproc a adoção das providências necessárias objetivando a inscrição das sociedades sancionadas por inidoneidade nos registros do Cadastro Nacional de Empresas Inidôneas e Suspensas - CEIS; e
57.8.	arquivar os presentes autos, nos termos do art. 250, inciso I, c/c art. 169, ambos do Regimento Interno do TCU."

	É o relatório.

8.1. Eduardo Barbosa Nascimento (140578/OAB-SP), representando CR Acrílicos - Indústria Comércio Importação e Exportação Ltda  
8.2. Ariosto Mila Peixoto (125311/OAB-SP) e outros, representando 18 Empreendimentos Eireli  
8.3. Cassio Paoletti Junior (25.448/OAB-SP) e outros, representando Cirúrgica Fernandes - Comércio de Materiais Cirúrgicos e Hospitalares - Sociedade Limitada

Não atuou

REPRESENTAÇÃO. AQUISIÇÃO PÚBLICA VOLTADA AO ENFRENTAMENTO DA COVID-19. COMPRA DE AVENTAIS DESCARTÁVEIS. MUNICÍPIO DE SÃO PAULO/SP. CONLUIO PARA FRAUDAR A CONTRATAÇÃO. CONHECIMENTO. PROCEDÊNCIA PARCIAL. INIDONEIDADE.

REPRESENTAÇÃO (REPR)

Trata o presente processo de representação autuada por expressa determinação da então Relatora, Ministra Ana Arraes, expedida a partir de informações captadas em Diário Oficial da União, na Ouvidoria e em editais e contratos publicados em sites de órgãos governamentais, nos autos do TC-Processo 016.867/2020-3, que realiza o acompanhamento das aquisições públicas voltadas ao enfrentamento da Covid-19, exceto as efetuadas pelo Ministério da Saúde.
Objetiva este processo apurar possíveis irregularidades nas aquisições de aventais descartáveis por meio dos processos de compras SEI 6110.2020/0007070-3 e SEI 6110.2020/0007746-5, para atendimento de diversos hospitais localizados na cidade de São Paulo, conduzidas pela Autarquia Hospitalar Municipal de São Paulo - AHM-SP.
Inicialmente foram cogitados os seguintes indícios de irregularidades: direcionamento da contratação, conluio e sobrepreço.
Devidamente instruído o processo, após a realização de diligências, oitivas da AHM-SP e das empresas 18 Empreendimentos, Ramir, CR Acrílico e Cirúrgica Fernandes, a instrução descartou o direcionamento da contratação, a prática de irregularidades por parte de servidores da AHM-SP e a ocorrência de aquisições com preços acima do valor de mercado.
A Selog concluiu, todavia, pela ocorrência de fraude à licitação perpetrada pelas empresas 18 Empreendimentos e Ramir, por terem agido em conjunto nos mencionados processos de compras, e sugeriu, ao final, que seja a elas aplicada a pena de inidoneidade prevista no art. 46 da Lei Orgânica do TCU.
Fundamenta a proposta de sanção dessas duas empresas uma variedade de indícios que em conjunto teriam o condão, segundo a Selog, de comprovar a ocorrência de fraude nos processos de aquisição em análise. São eles: 1) participação de quatro empresas comuns em ambos os certames; 2) alegação da empresa ofertante do menor preço do processo de compra SEI 6110.2020/0007070-3 que não dispunha do produto, com a consequente contratação da 18 Empreendimentos; 3) não atuação das referidas empresas no ramo médico-hospitalar; 4) competição restrita à 18 Empreendimentos e a outra empresa em função dos altos preços ofertados pelas demais interessadas; 5) inexistência de empregados registrados na Rais/Caged; 6) discrepância dos CNAEs com o objeto da contratação; 7) incompatibilidade do capital social da Ramir com o montante da contratação; 8) o responsável pela 18 Empreendimentos,  Flavius Cotait Ruggiero, é irmão de Horácio Cotait Ruggiero, responsável pela CR Acrílicos, que também apresentou propostas nos dois processos de compras; 9) coincidência entre o nome fantasia da 18 Empreendimentos e a razão social da CR Acrílicos; 10) mesmo número de telefone das empresas 18 Empreendimentos e CR Acrílicos no cadastro da Receita Federal; e 11) emissão, na mesma data e em horários próximos, de certidões relativas às empresas 18 Empreendimentos, Ramir e CR Acrílicos.
Além disso, apoia-se a unidade técnica na conclusão extraída do Relatório de Análise de Polícia Judiciária 70, elaborado pela Polícia Federal, que consigna ter ficado evidenciado o vínculo entre Flavius Cotait Ruggiero (da 18 Empreendimentos) e Ramir Souza Pereira, em função das seguintes ocorrências: 1) o envio de mensagem subscrita pelo sócio da Ramir a partir da caixa de correio eletrônico da 18 Empreendimentos, contendo solicitação de encaminhamento de resposta ao sócio desta última; e 2) o envio ao sócio da 18 Empreendimentos, a partir da caixa do sócio da empresa Ramir, de mensagens contendo minutas dos orçamentos de aventais das empresas Ramir, CR Acrílicos e 18 Empreendimentos.
A AHM-SP, de fato, promoveu dois procedimentos de dispensa de licitação fundamentados na Lei 19.979/2020, em que foram convidadas a oferecer propostas dezenas de empresas para aquisição de aventais, ainda que não operassem no ramo médico-hospitalar, diante da dificuldade de encontrar fornecedores de insumos relacionados ao tratamento da Covid-19.
Não obstante, apenas 6 empresas apresentaram propostas no primeiro processo de aquisição e 4 no segundo, conforme quadros abaixo:
No processo SEI 6110.2020/0007070-3, a disputa envolveu as seguintes empresas:
	Empresa
	CNPJ
	Preço unitário

	Cirúrgica Fernandes
	61.418.042/0001-31
	R$ 17,50

	18 Empreendimentos
	17.956.873/0001-75
	R$ 19,50

	RBW
	20.937.617/0001-45
	R$ 20,00

	Ramir
	31.564.213/0001-70
	R$ 38,50

	CR Acrílicos
	58.731.514/0001-05
	R$ 43,10

	Inca
	14.239.192/0001-06
	R$ 44,00

Já no processo SEI 6110.2020/0007746-5, apenas 4 empresas ofereceram propostas:
	Empresa
	CNPJ
	Preço unitário

	Cirúrgica Fernandes
	61.418.042/0001-31
	R$ 17,50

	18 Empreendimentos
	17.956.873/0001-75
	R$ 18,00

	Ramir
	31.564.213/0001-70
	R$ 27,60

	CR Acrílicos
	58.731.514/0001-05
	R$ 32,00

Tem-se, ademais, que os responsáveis das empresas 18 Empreendimentos, Ramir e CR Acrílicos, ou seja, 3 das 6 empresas que ofereceram propostas, possuem laços familiares, de amizade e comerciais que sugerem que elas tenham se articulado com vistas a participar dos processos de compras em exame, consoante apurado pela Selog.
Mais do que isso, a quebra do sigilo telemático identificou a troca de mensagem eletrônica entre as empresas 18 Empreendimentos e Ramir, revelando uma atuação concertada.
Com efeito, anuo à sugestão de procedência parcial desta representação e de aplicação da sanção de inidoneidade. Todavia, lamento discordar parcialmente do encaminhamento da unidade técnica que deixou de incluir na proposta de sanção de inidoneidade a empresa CR Acrílicos. Ao proceder dessa forma, é possível presumir que a Selog terminou por fundamentar sua proposta fundamentalmente na conclusão do relatório policial antes referido, que não encontrou, na quebra de sigilo, vínculos da CR Acrílicos com a 18 Empreendimentos ou com a Ramir. Registro, por oportuno, que esse não é o relatório final do inquérito policial que apura a eventual ocorrência do crime de fraude nas aquisições em análise.
Tenho clareza que a participação nos processos de compras públicas de sociedades que possuem sócios em comum ou com relações de parentesco não caracteriza, por si só, a ocorrência de conduta a ser sancionada. A propósito, recupero alguns enunciados de jurisprudência desta Corte de Contas:
"Não existe vedação legal à participação, no mesmo certame licitatório, de empresas do mesmo grupo econômico ou com sócios em relação de parentesco, embora tal situação possa acarretar quebra de isonomia entre as licitantes. A demonstração de fraude à licitação exige a evidenciação do nexo causal entre a conduta das empresas com sócios em comum ou em relação de parentesco e a frustração dos princípios e dos objetivos da licitação. Acórdão 2803/2016-TCU-Plenário, Relator: Ministro André Luís de Carvalho."
"A existência de relações de parentesco entre sócios de empresas concorrentes, por si só, não caracteriza frustração ao caráter competitivo da licitação, exceto se verificados elementos que apontem para a burla de tal princípio. Acórdão 721/2016-TCU-Plenário, Relator: Ministro Vital do Rêgo."
Ocorre, todavia, que além dos inequívocos vínculos existentes entre a CR Acrílicos e a 18 Empreendimentos já registrados no §6 deste voto, a quebra de sigilo telemático encontrou mensagens de e-mail, enviadas pelo sócio da empresa Ramir para o sócio da 18 Empreendimentos, contendo minutas de orçamento de aventais das três empresas, incluindo a CR Acrílicos (peça 108, pp 7 e 8) , conforme consigna o § 53 da instrução final.
Ora, esse fato configura, inequivocamente, a participação da CR Acrílicos no conluio. Só isso pode explicar que o seu orçamento fosse de conhecimento da empresa Ramir e que tenha sido compartilhado com a 18 Empreendimentos.
A propósito, é preciso esclarecer que há um evidente erro material no trecho do relatório policial que trata dessas mensagens ao mencionar "AC ACRÍLICOS" em vez de "CR Acrílicos", pois os elementos comprobatórios que o fundamentam dizem respeito explicitamente à "Orç. CR", que significa, por certo, orçamento da CR Acrílicos, conforme revelam as seguintes imagens do relatório, juntado aos autos pela empresa Cirúrgica Fernandes, na oportunidade de sua oitiva (peça 108, pp 7 e 8) :
Talvez esse pequeno erro material tenha induzido a instrução técnica a não ter incluído a CR Acrílicos em sua proposta de inidoneidade. 
	Ante todo o exposto, VOTO pela adoção da minuta de acórdão que submeto a este Plenário.
TCU, Sala das Sessões, em     de          de 2021.
JORGE OLIVEIRA 
Relator